【裁判字號】    92,台上,1430
【裁判日期】    920703
【裁判案由】    土地所有權移轉登記
【裁判全文】
最高法院民事裁定                              九十二年度台上字第一四三○號
      上  訴  人  乙○○
      訴訟代理人  卓平仲律師
      被 上訴 人  甲○○
      訴訟代理人  陳郁芬律師
右當事人間請求土地所有權移轉登記事件，上訴人對於中華民國九十年十月十六日台
灣高等法院台南分院第二審更審判決︵九十年度重上更(一)字第二○號︶，提起上訴，
本院裁定如左：
    主  文
上訴駁回。
第三審訴訟費用由上訴人負擔。
    理  由
按對於第二審判決上訴，非以其違背法令為理由，不得為之。又提起上訴，上訴狀內
應記載上訴理由，表明原判決所違背之法令及其具體內容，暨依訴訟資料合於該違背
法令之具體事實。民事訴訟法第四百六十七條、第四百七十條第二項定有明文。而依
同法第四百六十八條規定，判決不適用法規或適用法規不當者，為違背法令；依同法
第四百六十九條規定，判決有該條所列各款情形之一者，為當然違背法令。是當事人
提起上訴，如依民事訴訟法第四百六十八條規定，以第二審判決有不適用法規或適用
法規不當為理由時，其上訴狀或理由書應表明該判決所違背之法令條項，或有關判例
、解釋字號，或成文法以外之習慣或法理等及其具體內容，暨係依何訴訟資料合於該
違背法令之具體事實；如以民事訴訟法第四百六十九條所列各款情形為理由時，其上
訴狀或理由書應表明該判決有合於各該條款之具體內容，及係依何訴訟資料合於該違
背法令之具體事實。上訴狀或理由書如未依上述方法表明，或其所表明者，顯與上開
法條規定不相合時，即難認為已合法表明上訴理由，其上訴自非合法。本件上訴人對
第二審判決提起上訴，雖以該判決違背法令為由，惟核其上訴理由狀所載內容，係就
原審依取捨證據、認定事實及解釋契約之職權行使所論斷：被上訴人之被繼承人黃鶴
翔與上訴人及其他兄弟共五人，就坐落台南縣麻豆鎮○○段七五之六號、七五之一七
號土地（分割前為七五之六號，下稱系爭土地）於民國七十四年五月五日簽訂約定書
之前言所載：「立約人黃鶴翔、黃鶴鳴、黃鶴嚴、黃鶴翎、乙○○等五兄弟為籌建麻
豆段五四三之一等十筆（珠子宅）土地為社區案約定如下列：」及第一條：「麻豆鎮
○○段五四三之一等十筆土地面積○‧七六六五公頃同意共同提供興建社區販厝……
（地主分得額除其中一間作為祭祀用祖厝及預留黃宗炳應得分後，視價值搭配為五等
分）」；第三條「黃鶴翔現契約『三七五租約』租約內，以業主乙○○名義土地，半
數登記為黃鶴翔所有，其餘部分應辦理終止租約，……土地之過戶登記應於興建社區
合約同時辦理……」等內容觀之，黃鶴翔當時提供其共有之前揭十筆土地供興建社區
販厝，上訴人同意移轉以其名義登記而與他人訂有三七五租約之土地半數予黃鶴翔所
有，並承諾終止其餘部分土地之租約，二者均為達成興建社區目的之一部，互有履行
之義務。因其中關於「上訴人將其出租與他人耕作之土地半數移轉登記為黃鶴翔所有
」之約定，違反修正前土地法第三十條與農業發展條例第三十條禁止農地細分之規定
，故雙方同意將上訴人依該約定書應移轉之標的物，更易為系爭土地全部，由上訴人
於同年七月十四日出具切結書，記載「具切結人乙○○為處理出租耕地需要，願意將
所有麻豆鎮○○段柒伍之陸號面積○‧參肆貳零公頃土地所有權全部移轉登記為黃鶴
翔所有，並負責於貳年內將該土地與承租人所訂立之『三七五租約』設法註銷而進行
移轉登記，逾期願就與黃鶴翔所訂立『三七五』租約範圍內之半額以持分移轉登記給
黃鶴翔為共有……」等意旨。雖切結書後段所述「逾期願就與黃鶴翔所訂立『三七五
』租約範圍內之半額以持分移轉登記給黃鶴翔為共有」之約定，亦違反修正前農業發
展條例有關禁止農地細分之規定而應認為無效，然依民法第一百十一條、第二百十一
條前段規定，該部分之給付與上訴人應將系爭土地所有權全部移轉登記為黃鶴翔所有
之給付義務，既屬可分，則除去該無效之約定部分，上訴人仍有移轉系爭土地所有權
予黃鶴翔之義務。又上訴人出具之切結書，及前述其五兄弟所訂立之約定書，均無提
及上訴人與黃鶴翔間有買賣系爭土地之情事；參以上訴人所提出其與黃鶴翔於七十六
年六月二十三日簽訂買賣土地所權移轉契約書（即公契）之日期與切結書所訂之二年
移轉登記期限相當，暨黃鶴翔於完成移轉登記之前，因見書面契約上有買賣價金之記
載（並載明權利範圍僅二分之一與切結書所載之全部不符；未另訂私契），即拒絕配
合，致系爭土地迄今尚未完成移轉登記，益徵黃鶴翔與上訴人間就買賣契約所為意思
表示之差異，自不能以前揭文件載有買賣金額而認定黃鶴翔與上訴人間就系爭土地已
成立買賣契約。此外上訴人復無法提出其他確切之證據證明其與黃鶴翔間就系爭土地
確有成立買賣關係，其所為雙方係買賣關係之抗辯，即無足取。從而被上訴人本於上
訴人於七十四年七月十四日出具切結書與黃鶴翔所成立之契約，依繼承及履行契約之
法律關係，請求上訴人移轉登記系爭土地之所有權，為有理由等情，指摘其為不當，
並就原審已論斷者，泛言未論斷任指為違法，而非表明該判決所違背之法令及其具體
內容，暨依訴訟資料合於該違背法令之具體事實，難認其已合法表明上訴理由。依首
揭說明，應認其上訴為不合法。
據上論結，本件上訴為不合法。依民事訴訟法第四百八十一條、第四百四十四條第一
項、第九十五條、第七十八條，裁定如主文。
中      華      民      國    九十二    年      七      月      三      日
                              最高法院民事第七庭
                                  審判長法官  蘇  茂  秋
                                        法官  徐  璧  湖
                                        法官  朱  建  男
                                        法官  蘇  達  志
                                        法官  沈  方  維
      右正本證明與原本無異
                                              書  記  官
中      華      民      國    九十二    年      七      月     十五     日
                                                                        Ｌ


司法院資訊處製作；財團法人民間司法改革基金會備份。
